臺灣雲林地方法院民事判決　　　　　　　 99年度訴字第532號
原　　　告　台新國際商業銀行股份有限公司
法定代理人　吳清文
訴訟代理人　施振源
被　　　告　張瑞沙
　　　　　　鐘瑞徵
　　　　　　張瑞慶
上列當事人間請求撤銷贈與行為等事件，本院於民國100 年1 月
26日言詞辯論終結，判決如下：
    主  文
被告張瑞沙、鐘瑞徵於民國九十七年十月二十三日就坐落雲林縣
古坑鄉○○段六一九地號土地、應有部分一五一二００分之一一
五一；同地段六五０、六五一、六五二地號土地、應有部分各八
十分之三所為之贈與行為及所有權移轉登記行為，均應撤銷。
被告張瑞沙、張瑞慶於民國九十七年十月二十三日就坐落雲林縣
古坑鄉○○段六五０、六五一、六五二地號土地、應有部分各八
十分之三所為之贈與行為及所有權移轉登記行為，均應撤銷。
被告鐘瑞徵應將坐落雲林縣古坑鄉○○段六一九地號土地、應有
部分一五一二００分之一一五一；同地段六五０、六五一、六五
二地號土地、應有部分各八十分之三於民國九十八年十二月十八
日經雲林縣斗六地政事務所以斗地普字第一六八七八０、一六八
七七０號收件，民國九十八年十二月二十一日以贈與為原因之所
有權移轉登記予以塗銷。
被告張瑞慶應將坐落雲林縣古坑鄉○○段六五０、六五一、六五
二地號土地、應有部分各八十分之三於民國九十八年十二月十八
日經雲林縣斗六地政事務所以斗地普字第一六八七七０號收件，
民國九十八年十二月二十一日以贈與為原因之所有權移轉登記予
以塗銷。
訴訟費用新台幣捌仟佰染拾元由被告負擔。
    事實及理由
一、按訴狀送達後，原告不得將原訴變更或追加他訴。但有擴張
    或減縮應受判決事項之聲明者，不在此限，民事訴訟法第25
    5 條第1 項第3 款定有明文。原告於起訴狀請求判決：「被
    告張瑞沙與被告鐘瑞徵、張瑞慶於民國97年10月23日就坐落
    雲林縣古坑鄉○○段652 地號土地（下稱系爭652 地號土地
     ）、應有部分各80分之3  所為之贈與行為及所有權移轉登
    記行為，均應撤銷。被告鐘瑞徵、張瑞慶應將系爭652 地號
    土地、應有部分各80分之3 於98年12月18日經雲林縣斗六地
    政事務所以斗地普字第168770號收件，98年12月21日以贈與
    為原因之所有權移轉登記予以塗銷。」，嗣於100 年1 月17
    日具狀除請求本院判決上開事項外，再請求判決：「被告張
    瑞沙、鐘瑞徵於97年10月23日就坐落雲林縣古坑鄉○○段61
    9 地號土地（系爭619 地號土地）、應有部分151200分之11
    51；同地段650 、651 地號土地（系爭650 、651 地號土地
    ）、應有部分各80分之3 所為之贈與行為及所有權移轉登記
    行為，均應撤銷。被告張瑞沙、張瑞慶於97年10月23日就系
    爭650 、651 地號土地、應有部分各80分之3 所為之贈與行
    為及所有權移轉登記行為，均應撤銷。被告鐘瑞徵應將系爭
    619 地號土地、應有部分151200分之1151；系爭650 、 651
    地號土地、應有部分各80分之3 於98年12月18日經雲林縣斗
    六地政事務所以斗地普字第168780、168770號收件，98年12
    月21日以贈與為原因之所有權移轉登記予以塗銷。被告張瑞
    慶應將系爭650 、651 地號土地、應有部分各80分之3 於98
    年12月18日經雲林縣斗六地政事務所以斗地普字第168770號
    收件，98年年12月21日以贈與為原因之所有權移轉登記予以
    塗銷。」，乃屬擴張應受判決事項之聲明，參諸上開規定，
    應予准許。
二、原告主張：被告張瑞沙於92年11月3 日間向原告申請現金卡
    使用，詎被告張瑞沙自95年6 月27日起即未依約繳款，而積
    欠原告新台幣（下同）760,476 元（含本金399,641 元、利
    息360,835 元），豈知被告張瑞沙未思如何償還系爭債務，
    反以損害債權為目的將其所有系爭619 地號土地、應有部分
    151200分之1151贈與並移轉登記予被告鐘瑞徵；系爭650 、
    651 、652 地號土地、應有部分各80分之3 分別贈與並移轉
    登記予被告鐘瑞徵、張瑞慶，致有害原告之債權，爰依民法
    第244 條規定提起本訴等語。並聲明：如主文所示。
三、被告則以：被告張瑞沙所有系爭619 地號土地、應有部分15
    1200分之1151，及系爭650 、651 、652 地號土地、應有部
    分各40分之3 係以總價40萬元出賣與被告鐘瑞徵、張瑞慶，
    被告鐘瑞徵乃以被告張瑞沙先前積欠其10萬元款項抵銷，並
    於97年10月13日再交付10萬元與被告張瑞沙，至被告張瑞慶
    則先於97年10月13日交付5 萬元，再於98年4 月17日交付15
    萬元與被告張瑞沙，是渠等係分別以20萬元向被告張瑞沙買
    受上開土地，而非被告張瑞沙所贈與等語，資為抗辯。並聲
    明：原告之訴駁回。
四、兩造不爭執之事實：
  (一)被告張瑞沙向原告申請現金卡使用，詎自95年06月27日起，
    即繳款不正常，迄今仍積欠原告本金399,641 元、利息360,
    835 元，共計760,476 元。被告張瑞沙迄今仍未清償系爭借
    款。
  (二)被告張瑞沙於97年10月23日將其所有系爭619 地號土地、應
    有部分151200分之1151，及系爭650 、651 、652 地號土地
    、應有部分各80分之3 以贈與為登記原因移轉與被告鐘瑞徵
    所有，雲林縣斗六地政事務所於98年12月18日分別以斗地普
    字第168780、168770號收件，並於98年12月21日辦理登記完
    畢。
  (三)被告張瑞沙於97年10月23日將其所有系爭 650 、651 、652
    地號土地、應有部分各80分之3 以贈與為登記原因移轉與被
    告張瑞慶所有，雲林縣斗六地政事務所於98年12月18日以斗
    地普字第168770號收件，並於98年12月21日辦理登記完畢。
  (四)原告迄至99年11月10日始知被告上開土地贈與移轉登記之情
    事。
五、本件兩造所爭執之處，應在於：原告依民法第244 條第1、4
    項規定提起本訴，於法是否有據？茲論述如下：
  (一)按民法第二百四十四條第一項之撤銷訴權，依同法第二百四
    十五條規定，自債權人知有撤銷原因時起，一年間不行使或
    自行為時起經過十年而消滅，此項法定期間為除斥期間，其
    時間經過時權利即告消滅，此項除斥期間有無經過，雖未經
    當事人主張或抗辯，法院亦應先為調查認定，以為判斷之依
    據，最高法院85年度台上字第1941號判例意旨參照。本件被
    告間之贈與行為登記日期為98年12月21日，原告於99年11月
    10日始知上開土地贈與移轉登記情事，並於99年12月13日向
    本院提起訴訟，有土地登記謄本、異動索引在卷可稽，復有
    中華電信股份有限公司數據通信分公司附卷可佐，且為被告
    所不爭執，自堪認原告知悉系爭事實尚未逾1 年，且系爭61
    9 地號土地、應有部分151200分之1151，及系爭 650 、651
    、652 地號土地、應有部分各40分之3 之贈與登記亦未逾10
    年，核其未逾前開之法定除斥期間，原告自得提起本訴，合
    先敘明。
  (二)復按債務人所為之無償行為，有害及債權者，債權人得聲請
    法院撤銷之；債權人依第1 項規定聲請法院撤銷時，得並命
    受益人或轉得人回復原狀，民法第244 條第1 項及第4 項前
    段定有明文。又有害於債權之事實，須於行為時存在，且於
    債權人行使撤銷權時，債務人處於無資力狀態，若債務人於
    行為時，尚有資力清償債務，縱其結果，致債務人之財產日
    形減少，仍不得撤銷之。債權人行使民法第244 條規定之撤
    銷權，以債務人之行為有害及債權，為其要件之一。此之所
    謂害及債權，乃指債務人之行為，致積極的減少財產，或消
    極的增加債務，因而使債權不能獲得清償之情形，最高法院
    81年度臺上字第207 號亦著有判決可資參照。經查：
  1.原告主張被告張瑞沙向原告申請現金卡使用，詎自95年06月
    27日起，即繳款不正常，迄今仍積欠原告本金399,641 元、
    利息360,835 元，共計760,476 元。被告張瑞沙迄今仍未清
    償系爭借款等事實，業據其提出Yoube 予備金申請書、信用
    貸款約定書、催收帳卡查詢、交易紀錄為證，復為被告所不
    爭執，自堪認原告主張之上開情節為真實，是被告張瑞沙就
    系爭借款即應負清償責任。
  2.復按不動產物權，依法律行為而取得設定、喪失、及變更者
    ，非經登記，不生效力；依土地法所為之登記，有絕對效力
    ，民法地758 條及土地法第43條分別定有明文。是以，我國
    不動產物權變動採登記公示公信原則，前開規定均在維護善
    意第三人對於土地登記之信賴，貫徹土地登記之效力，因此
    ，土地及建物登記簿上有關所有權人、抵押權人、登記原因
    等記載，除有特殊法定情形，即應認定為與真實狀況（包括
    ：權利歸屬、權利變動原因等）相符，本件被告張瑞沙係以
    贈與為原因，將系爭619 地號土地、應有部分151200分之11
    51，及系爭650 、651 、652 地號土地、應有部分各80分之
    3 移轉登記予被告鐘瑞徵；系爭650 、651 、652 地號土地
    、應有部分各80分之3 移轉登記予被告張瑞慶，此為兩造所
    不爭執，揆諸前揭說明，應認被告間移轉系爭619 地號土地
    、應有部分151200分之1151，及系爭650 、651 、652 地號
    土地、應有部分各40分之3 所有權之原因即為贈與，渠等所
    為屬無償行為，應堪認定。被告雖抗辯：其等係因買賣系爭
    土地而為移轉登記等語，固據其等提出存摺明細、不動產農
    地買賣契約書為證，惟查：
  (1)被告鐘瑞徵、張瑞慶雖提出存摺明細證明渠等間確係有償買
    受上開土地等情，然依存款明細所示內容，至多僅能證明被
    告張瑞慶有於97年10月13日、98年4 月17日在雲林縣古坑鄉
    農會分別提領現金10萬元、15萬元，及被告鐘瑞徵有於97年
    10月13日以ATM 分別提領現金3 萬元、3 萬元、3 萬元、 1
    萬元之事實，尚不能證明上開之款項確實有全數交付被告張
    瑞沙之事實，且縱有全數交由被告張瑞沙之情，然此或係被
    告鐘瑞徵、張瑞慶基於兄弟情誼而供被告張瑞沙無償使用，
    或係被告張瑞沙所借貸使用等情，均不無可能，尚難以此節
    即得推論被告間即係因買賣關係而交付上開款項之買賣價金
    乙節為真。
  (2)被告又提出不動產農地買賣契約書為證，然為原告所否認，
    則據民事訴訟法第357 條規定，自應由被告舉證該契約書為
    真正。被告固再舉證人張秀足為證，惟據證人張秀足證稱：
    「當日係被告張瑞沙、張瑞慶至伊住處表示要買賣土地請伊
    擬具買賣契約書，伊遂請其等持權狀等資料填寫，金錢交付
    方式是拿取現金．．買賣總價金40萬元、訂金20萬元，是被
    告告知。之所以用贈與方式辦理移轉登記，是因國稅局會將
    親兄弟間買賣視為贈與，故為方便辦理手續，才以贈與為原
    因，而尾款交付，因被告表示是親兄弟會自行交付給對方，
    伊並未實際看到。」等語，至多僅能證明被告張瑞沙、張瑞
    慶有至證人張秀足住處請其擬具不動產農地買賣契約，及委
    託辦理系爭619 地號土地、應有部分151200分之1151，及系
    爭650 、651 、652 地號土地、應有部分各40分之3 所有權
    移轉登記事宜，證人張秀足遂據被告張瑞沙、張瑞慶片面告
    知之情，而為擬具該買賣契約，並辦理上開土地移轉登記之
    舉，尚不足以證明被告確係因買賣關係而為移轉登記上開土
    地之情為真實，是被告要難持不動產農地買賣契約書及證人
    張秀足上開證詞為有利於其等之證明。
  (3)何況，被告張瑞沙於本院100 年01月26日審理時陳稱：「伊
    係以40萬元將本件爭訟土地出賣給被告鐘瑞徵、張瑞慶，因
    伊先前欠被告鐘瑞徵8 萬元，所以被告鐘瑞徵再拿12萬元給
    伊，給付時間已忘記了，但兩者時間相差沒幾天。而被告張
    瑞慶則是因伊先前有欠其3 至5 萬元，後來其再分別拿5 萬
    元、10萬元給伊，兩者時間相差約10多天，但被告鐘瑞徵、
    張瑞慶分別拿12萬元、10萬元給伊是同一天。」等語，核與
    被告鐘瑞徵、張瑞慶於本院100 年01月12日審理時分別陳稱
    ：「伊是以20萬元向被告張瑞沙買受本件爭訟土地，因被告
    張瑞沙有欠伊10萬元即直接折抵，另再於97年10月13日提領
    10萬元給被告張瑞沙。」、「伊是以20萬元向被告張瑞沙買
    受本件爭訟土地，先給付5 萬元，但時間已忘記了，再於98
    年4 月17日自戶頭提領15萬元給被告張瑞沙。」等語，其中
    有關被告間以借款抵銷買賣價金款項之數額、價金交付之日
    期、數額，及尾款數額為何等情節均相互扞格，則被告置辯
    渠等係基於買賣關係而為移轉登記上開土地乙情，即難採信
    。復再佐以被告係以贈與為原因辦理系爭619 地號土地、應
    有部分151200分之1151，及系爭650 、651 、652 地號土地
    、應有部分各40分之3 之所有權移轉登記等情，益見被告辯
    稱被告鐘瑞徵、張瑞慶係各以20萬元作為被告張瑞沙將上開
    土地移轉予被告鐘瑞徵、張瑞慶之對價乙節，即難以採信，
    應認被告間就系爭619 地號土地、應有部分151200分之1151
    ，及系爭650 、651 、652 地號土地、應有部分各 40分之3
    係基於無償之贈與行為而為所有權移轉行為，至為顯然。
  (三)被告張瑞沙名下原有之財產，共有不動產4筆，即系爭619地
    號土地、應有部分151200分之1151（公告土地現值：88,557
    元），及系爭650 、651 、652 地號土地、應有部分各40分
    之3 （公告土地現值分別為：13,527元、21,134元、368,75
    4 元），及一輛1991年汽車，其於97、98年度並未申報任何
    所得之情，有稅務電子閘門財產所得調件明細表、土地登記
    謄本、異動索引在卷可佐。有關被告張瑞沙積欠原告本金39
    9,641 元、利息360,835 元，共計760,476 元之情，已如前
    述，被告張瑞沙於該借款未清償前，竟於97年10月23日將其
    所有系爭619 地號土地、應有部分151200分之1151，及系爭
    650 、651 、652 地號土地、應有部分各80分之3 以無償贈
    與方式贈與其兄即被告鐘瑞徵，並於98年12月21日辦理所有
    權移轉登記完畢，暨於97年10月23日將其所有系爭650 、65
    1 、652 地號土地、應有部分各80分之3 以無償贈與方式贈
    與其兄即被告張瑞慶，並於98年12月21日辦理所有權移轉登
    記完畢，致其名下僅餘一輛1991年汽車，足認被告張瑞沙現
    有之財產顯不足以清償系爭借款，是其所為之無償贈與行為
    ，顯然已使原告之債權有不能受償之虞，有害於原告之債權
    ，足認原告主張被告所為之無償贈與行為顯已損害原告之債
    權，其債權因債務人之行為致有履行不能或困難之情形，亦
    堪信為真實。
六、從而，原告依民法第244 條第1 項規定，請求撤銷被告張瑞
    沙、鐘瑞徵於97年10月23日就系爭619 地號土地、應有部分
    151200分之1151，及系爭650 、651 、652 地號土地、應有
    部分各80分之3 之贈與之債權行為及物權行為（即所有權移
    轉登記）；撤銷被告張瑞沙、張瑞慶於97年10月23日就系爭
    650 、651 、652 地號土地、應有部分各80分之3 之贈與之
    債權行為及物權行為（即所有權移轉登記），於法洵屬有據
    ，均應予准許。再按，撤銷權兼具有形成權及請求權之性質
    ，其行使除得撤銷債務人所為詐害債權之行為外，如債務人
    已據而履行詐害行為之內容時，債權人並得請求受益人回復
    原狀，因此，原告併請求被告鐘瑞徵應將系爭619 地號土地
    、應有部分151200分之1151，及系爭650 、651 、652 地號
    土地、應有部分各80分之3 於98年12月18日經雲林縣斗六地
    政事務所以斗地普字第168780、168770號收件，98年12月21
    日以贈與為原因之所有權移轉登記予以塗銷；被告張瑞慶應
    將系爭650 、651 、652 地號土地、應有部分各80分之3 於
    98年12月18日經雲林縣斗六地政事務所以斗地普字第168770
    號收件，98年12月21日以贈與為原因之所有權移轉登記予以
    塗銷，亦屬依法有據，併准許之，爰判決如主文第1 ～4 項
    所示。
七、本件事證已臻明確，兩造其餘之攻擊防禦方法及所提之證據
    ，經審酌後認均無礙判決之結果，爰不予一一論述，附此敘
    明。
八、訴訟費用負擔之依據：民事訴訟法第85條第1 項前段、第78
    條。
中    華    民    國  100     年    2     月    18    日
                  民事第二庭    法  官  陳秋如
以上正本係照原本作成
如對本判決上訴，須於判決送達後20日內向本院提出上訴狀（需
附繕本）。如委任律師提起上訴者，應一併繳納上訴審裁判費。
中    華    民    國  100     年    2     月    18    日
                                書記官  官佳慧